臺灣高等法院刑事判決　　　　　　　　95年度上訴字第4640號
上　訴　人
即　被　告　丙○○
指定辯護人　本院公設辯護人甲○○
上列上訴人因殺人未遂等案件，不服臺灣新竹地方法院94年度訴
字第351號，中華民國95年11月17日第一審判決（起訴案號：臺
灣新竹地方法院檢察署93年度偵字第5151號），提起上訴，本院
判決如下：
    主  文
上訴駁回。
    事  實
一、丙○○曾有違反懲治盜匪條例及傷害前科（非累犯）。不知
    悔改，與姜欣村（業經臺灣桃園地方法院以94年度易字第
    596號判決判處有期徒刑9月確定）共同基於意圖為自己不法
    所有之犯意，於民國93年7月24日18時30分許，由丙○○駕
    駛其父羅明義所有、車牌號碼為ＬＥ－4402號之自用小貨車
    搭載姜欣村，至新竹縣關西鎮東平里16鄰山區臺灣電力股份
    有限公司（下稱臺電公司）外包工地內，持丙○○所有客觀
    上足以對人生命、身體構成危險，可供兇器使用之剪電線專
    用剪刀1把，共同竊取臺電公司所有、由其員工彭水珍看管
    之臺電大同16支4電桿至16之13號電桿之全鋁電線380公尺（
    總重159公斤，價值新臺幣－下同－12,312元），及承包臺
    電公司工程之嘉禾營造有限公司（下稱嘉禾公司）所有、由
    其員工乙○○看管之鐵塔電鍍腳踏板6片，得手後將上揭竊
    得之物搬至上開自小貨車上，欲離去之際，適為駕駛車牌號
    碼Ｍ9－8165號自小客車返回該工地之乙○○發現，乙○○
    因近日工地多次遭竊，為恐其2人駕車脫逃，即將該車停擋
    在該工地出口處，並大喊「偷東西」，丙○○及姜欣村見事
    跡敗露，即下車將所竊之電鍍腳踏板自車上搬下來，並請求
    乙○○放過他們，乙○○告以已報警處理後，姜欣村惟恐遭
    逮捕即畏罪徒步逃跑離開現場，丙○○即進入前揭自小貨車
    欲駕車逃離，乙○○站在該車駕駛座左前方，一手伸入車窗
    抓住方向盤，一手抓住該車之後視鏡，不讓丙○○逃跑，丙
    ○○為脫免逮捕，為求撞開擋在出口處之上開自小客車，竟
    不顧站在車前之乙○○，猛力踩油門硬闖而當場施以強暴，
    乙○○見狀即時趕緊跳開閃避，而未受傷，惟已致乙○○所
    有之前開自小客車左前車門及左葉子板之烤漆因損壞而不堪
    用（毀損罪部分業據乙○○撤回告訴），丙○○並因加油過
    猛及該處路徑過窄，將上開自小客車撞離後，即失控衝出並
    翻落至該處前方之駁崁下，然丙○○仍趁隙自樹叢中逃逸，
    嗣經警在丙○○所遺置該處之上開自小貨車中扣得前揭臺電
    公司失竊電線（已發還臺電公司）、丙○○所有供竊盜所用
    之電線專用剪刀1把、及丙○○向其叔父羅明仁所借用之手
    機1支（門號為0000000000號），始循線查獲丙○○。
二、案經新竹縣警察局新埔分局報請臺灣新竹地方法院檢察署檢
    察官偵查起訴。
    理  由
一、按被告以外之人於審判外之言詞或書面陳述，除法律另有規
    定者外，不得作為證據，刑事訴訟法第159條第1項固有明文
    規定。惟被告以外之人於審判外之陳述，雖不符刑事訴訟法
    第159條之1至之4之規定，惟經當事人於審判程序同意作為
    證據，法院審酌該言詞陳述或書面陳述作成時之情況，認為
    適當者，亦得為證據，為同法第159條之5第1項所明定。本
    案證人即被害人乙○○、證人彭水珍、羅明仁警詢中之陳述
    ，業經被告丙○○及辯護人同意援引作為證據，本院審酌後
    亦認為適當，故上開證人於審判外之陳述，自得作為本案之
    證據，合先敘明。
二、訊據被告丙○○矢口否認有前揭犯行，辯稱：我們到那邊是
    要迴轉，伊要拿走鐵踏板，恰巧遇到蕭先生，當時蕭先生到
    達現場制止，請我們不要離開，我們想趕緊離開那個現場，
    因為車上有鋁電線，鋁電線是在別處撿的，當時是伊在開車
    ，因對當地的地形並不清楚，才會開到蕭先生的工地，伊只
    是要開下去要迴轉，伊是要倒車，蕭先生就制止我們，蕭先
    生表示之前他的工地有失竊過，他說是否為伊2人所為，我
    表示伊是第1次到那邊，伊是要車子迴轉，後來蕭先生拿了1
    把刀子，伊在車上，心生畏懼，伊就想請蕭先生車子開走讓
    我們過，蕭先生表示他有報警，並表示等警察來了之後，我
    們才能離開，他的手放在伊的方向盤，伊想避開，結果車子
    就翻到山坡下去，所以伊認為事實並非原審判決書所記載，
    伊並沒有脅迫、恐嚇蕭先生云云。惟查：
（一）、被告丙○○前揭犯行，業據證人即被害人乙○○於警詢
        、偵查中、原審審理及本院行準備程序時指訴及證述明
        確，且前後所供相符；證人即台電公司員工彭水珍就臺
        電公司被竊之上開電線等節，亦於警詢時證述明確（參
        偵查卷第15頁）。證人即共犯姜欣村於另案（臺灣桃園
        地方法院94年度易字第596號竊盜案件）審理時就上揭
        事實且自白犯罪：「我確實有跟丙○○開車去偷電線、
        踏板。」、「（到什麼地方偷的？）新竹。」、「（你
        跟丙○○去剪電線用的剪刀，是何人的？）丙○○的。
        」等語（參上開案號卷宗第19、23頁）；有該判決書附
        卷可稽（參原審卷第104、105頁），並經原審調取上開
        卷宗核閱無誤。
（二）、又證人即被告丙○○之叔父羅明仁於警詢中證述其原所
        使用之0000000000號之行動電話1支，係其於93年6月中
        旬借予被告丙○○使用等語（參偵查卷第17頁），可證
        明遺留在現場自小貨車內之該門號之行動電話1支，係
        被告丙○○持有並使用之事實；而該門號之通聯調閱查
        詢單（參偵查卷第25、26頁），可證明案發當日，該門
        號之通聯位置均在新竹縣新埔鄉、關西鎮，及桃園楊梅
        鎮、龍潭鄉等地之事實。
（三）、被告丙○○駕車翻落駁崁而逃逸後所遺留在現場之上開
        ＬＥ－4402號自小貨車，係被告丙○○之父羅明義所有
        之事實，並有車籍作業系統－查詢認可資料1紙（參偵
        查卷第29頁）可證。
（四）、查被害人乙○○以車輛堵住出口，再以肉身擋在車前，
        手伸入方向盤，不欲被告丙○○等人離開現場，被告丙
        ○○若有悔意，當束手就擒，縱若被告丙○○僅欲單純
        消極地脫免逮捕，亦可與共犯姜欣村一樣，當場拔腿就
        跑即可，乃被告丙○○竟捨此不為，上車後猛踩油門，
        無視攔阻在車旁之被害人乙○○，而執意以強勢之動力
        交通工具即該自小貨車猛踩油門向前衝出，並將擋住之
        車輛撞開，幸被害人乙○○即時跳開而未受傷，益見被
        告丙○○係為脫免逮捕始以駕車衝撞他車之方式施以強
        暴，已非單純之消極脫免逮捕行為，應堪認定。
（五）、此外，並有新竹縣警察局新埔分局95年5月4日埔警刑字
        第0950 003729號函暨所檢附之被告丙○○強盜案現場
        圖1紙及現場照片4幀，及贓物認領保管單、現場照片19
        幀（參偵查卷第22、32至36頁）在卷可查及另案查扣之
        剪電線專用剪刀1把可資佐證。
（六）、綜上所述，本件事證明確，被告丙○○與共犯姜欣村攜
        帶兇器共同竊盜後，被告丙○○因脫免逮捕，而當場施
        以強暴之犯行堪以認定。
三、（一）、按刑法第329條以強盜論，即以強盜罪相當條文處
    罰之意，並非專指以同法第328條第1項之強盜論，故同法第
    330條所謂犯強盜罪，不僅指自始犯強盜罪而言，即依同法
    第329條以強盜論者，亦包括之，如此項準強盜有同法第321
    條第1項各款情形之一，自應依同法第330條論處（最高法院
    42年度臺上字第523號判例參照）。次按，刑法之強盜罪，
    明文規定以強暴、脅迫致使不能抗拒為其構成要件，而準強
    盜罪則無類此致不能抗拒之規定，故被告一有強暴、脅迫之
    實施，即與準強盜之規定相當，而不以使人不能抗拒為必要
    （最高法院74年度臺上字第3225號判決亦同此見解），是本
    件被告丙○○先與共犯姜欣村共同攜帶兇器為竊盜犯行後，
    被告丙○○於共犯姜欣村因犯行遭發現跑離現場後，為脫免
    逮捕，於被害人乙○○欲阻止被告丙○○逃跑時，不顧站立
    車前、手已伸入車內抓住方向盤之被害人乙○○之人身安全
    ，駕車衝撞擋在出口之車輛欲逃離現場，並於將車輛撞開後
    因失控翻落駁崁，已堪認為係當場施以強暴行為甚明。核被
    告丙○○所為，係犯刑法第329條之準強盜罪，而有同法第
    321條第1項第3款之情形，應依同法第330條第1項加重強盜
    罪論處。（二）、1、公訴意旨原以被告丙○○前揭駕車衝
    撞被害人乙○○之犯行，係觸犯刑法第271條第2項之殺人未
    遂罪云云，惟被告丙○○駕車將堵住出口之車撞開、被害人
    並即時跳開後，被告丙○○即行逃逸，並無再為任何加害動
    作，應認被告丙○○係單純為脫免逮捕而施強暴，難認係基
    於殺人犯意駕車往被害人乙○○身體撞去，而此部分犯行及
    論罪法條亦據公訴人於原審審理時當庭減縮。2、另公訴意
    旨之論罪法條原引用刑法第329條，惟被告丙○○攜帶兇器
    犯竊盜罪，因脫免逮捕而當場施暴，係屬刑法第329條之準
    強盜罪而有同法第321條第1項第3款之情形，而應論以同法
    第330條之加重強盜罪，原起訴法條尚有未合，惟此部分亦
    經公訴人於原審審理時當庭補正起訴法條。3、公訴意旨亦
    認被告丙○○所為上開強暴行為，除為脫免逮捕外，另有湮
    滅罪證之意云云，惟依被害人乙○○證述之內容可知被告丙
    ○○竊盜犯行遭發覺後，即向被害人乙○○請求放過，並將
    所竊得之電鍍腳踏板搬回原處，及參酌被告丙○○駕車衝撞
    堵住出口之車輛，因失控而翻覆後，亦僅即起身跑離現場，
    而未再就車內所留及所竊得之物為任何湮滅行為，應認此部
    分犯行無法證明，而公訴人於原審審理論告時，亦不再就此
    部分論以係被告丙○○施強暴之原因之一，且均不影響被告
    丙○○前揭犯行之認定，均此敘明。
四、原審因依刑法第330條第1項規定，並審酌被告丙○○年輕力
    壯，不思循正常途徑取得財物，與姜欣村共同攜帶兇器竊取
    他人財物，為被害人發覺阻止其等離去，而姜欣村已畏罪跑
    離現場之際，竟為脫免逮捕而駕駛車輛衝撞擋住脫逃路線之
    他車，幸被害人乙○○即時跳開始未受傷，惟已造成被害人
    車輛車門毀損，及其動機、目的、手段，對被害人乙○○所
    生侵害非輕，危害社會治安甚鉅，且犯後飾詞狡卸，否認準
    強盜犯行，態度惡劣等一切情狀，以被告丙○○攜帶兇器竊
    盜，因脫免逮捕，而當場施以強暴，處有期徒刑7年8月，並
    認刑法第2條第1項規定：「行為後法律有變更者，適用行為
    時之法律。但行為後之法律有利於行為人者，適用最有利於
    行為人之法律。」。本件被告行為後，94年2月2日修正公布
    之刑法，業於95年7月1日起施行，有關沒收之規定，新法第
    38條固有增列犯罪所生之物得沒收之，惟對於本案被告並無
    有利或不利之可言，爰基於「從舊從輕」之規定為判斷之依
    據；查臺灣桃園地方法院扣案之剪電線專用剪刀1支，雖被
    告丙○○否認為其所有，惟該扣案之剪刀係在被告丙○○所
    駕之上開自小貨車內查獲，且經證人姜欣村證述確係被告丙
    ○○所有，供共犯竊盜罪所用之物等語，應依刑法第2條第1
    項、修正前刑法第38條第1項第2款規定 宣告沒收，其認事用
    法，洵無不當，量刑亦屬妥適，被告上訴指摘原判決不當，
    非有理由，其上訴應予駁回。
五、末查：公訴意旨漏未就告訴人乙○○告訴被告丙○○前開駕
    車衝撞其所有自小客車致左前車門及左葉子板之烤漆因損壞
    而不堪用之犯行論以刑法第354條毀損罪，惟此部分業據公
    訴人於審理時補正起訴法條，有原審95年10月4日審理筆錄
    在卷可查（參原審卷第116頁）；而被告丙○○所涉毀損罪
    嫌，依同法第357條之規定，須告訴乃論，茲據告訴人乙○
    ○於原審前揭審理時當庭撤回毀損部分之告訴，有原審上開
    審理筆錄（參原審卷第122頁）及聲請撤回告訴狀1紙（參原
    審卷第145頁）可稽；又查被告丙○○行為後，刑法第55條
    關於牽連犯之規定，業於前揭時日修正刪除，被告被告丙○
    ○所犯之加重準強盜及毀損犯行，均在修正刑法施行前，而
    被告丙○○毀損告訴人乙○○前揭自小客車車門及葉子板之
    目的即係為脫免逮捕，應認上開2罪有方法目的、原因結果
    之牽連關係，比較修正（刪除）前後第55條牽連犯之規定，
    以修正前之規定較有利於被告，自應依刑法第2條第1項之規
    定，原應適用修正前刑法第55條之規定，應從一重之加重準
    強盜罪處斷；是告訴人乙○○既已撤回毀損部分之告訴，而
    此部分之犯行與前開論罪科刑部分既有牽連犯之裁判上一罪
    關係，爰不就此部分另為公訴不受理之諭知。
據上論斷，應依刑事訴訟法第368條，判決如主文。
本案經檢察官沈明彥到庭執行職務。
中　　華　　民　　國　　96　　年　　1 　　月　　31　　日
　　　　　　　　　刑事第八庭審判長法　官　鄭文肅
　　　　　　　　　　　　　　　　  法　官　張明松
　　　　　　　　　　　　　　　　  法　官　江國華
以上正本證明與原本無異。
如不服本判決，應於收受送達後10日內向本院提出上訴書狀，其
未敘述上訴之理由者並得於提起上訴後10日內向本院補提理由書
（均須按他造當事人之人數附繕本）。
                                  書記官  陳玉嬋
中　　華　　民　　國　　96　　年　　2 　　月　　2 　　日
附錄本案論罪科刑法條
刑法第321條
犯竊盜罪而有左列情形之一者，處6月以上、5年以下有期徒刑：
一、於夜間侵入住宅或有人居住之建築物、船艦或隱匿其內而犯
    之者。
二、毀越門扇、牆垣或其他安全設備而犯之者。
三、攜帶兇器而犯之者。
四、結夥三人以上而犯之者。
五、乘火災、水災或其他災害之際而犯之者。
六、在車站或埠頭而犯之者。
前項之未遂犯罰之。
刑法第330條
犯強盜罪而有第321條第一項各款情形之一者，處7年以上有期徒
刑。
前項之未遂犯罰之。
